【裁判字號】    91,自,1072
【裁判日期】    920819
【裁判案由】    詐欺等
【裁判全文】
臺灣臺中地方法院刑事判決                        九十一年度自字第一七二號
    自  訴  人  子○○
                壬○○
                己○○
                甲○○
                丙○○
    右  一  人
    代  理  人  辛○○
    被      告  戊○○
                癸○○
    共      同
    選任辯護人  謝錫深律師
右列被告因詐欺等案件，經自訴人提起自訴，本院判決如左：
    主  文
戊○○、癸○○均無罪。
    理  由
一、本件自訴意旨詳如附件自訴狀所載。
二、按犯罪事實應依證據認定之，無證據不得推定其犯罪事實，不能證明被告犯罪或
    其行為不罰者應諭知無罪之判決，刑事訴訟法第一百五十四條、第三百零一條第
    一項定有明文。又刑法第三百三十九條第一項詐欺罪之成立，須以意圖為自己或
    第三人不法之所有，以詐術使人將本人之物或第三人之物交付者，始足當之，苟
    無不法所有之意圖或未施用詐術致令陷於錯誤而使人將本人之物或第三人之物交
    付者，即與該條項之要件不合，要難令負該條項之詐欺罪責，此觀該條項之規定
    自明。至於民事債務當事人間，若有未依債務本旨履行給付之情形，在一般社會
    經驗而言，原因非一；其因不可歸責之事由致無法給付，或因合法得對抗他造主
    張抗辯而拒絕給付，甚至債之關係成立後，始行惡意遲延給付，皆有可能，非必
    出於自始無意給付之詐欺犯罪一端；又刑事被告依法不負自證無罪之義務，故在
    別無積極證據之情形下，自難違反刑事訴訟法第一百五十四條之規定，以被告單
    純債務不履行之狀態，推定被告自始即有不法所有之意圖而施用詐術。再者，刑
    事訴訟制度受「倘有懷疑，則從被告之利益為解釋」、「被告應被推定為無罪」
    原則所支配，故得為訴訟上證明者，無論為直接或間接證據，須客觀上於吾人一
    般社會生活經驗均不致有所懷疑，而達於確信之程度者，且除認定被告犯罪之外
    ，無從本於同一事證為其他有利於被告之合理推斷，始可據為有罪之認定，倘其
    證明尚未達於確信之程度，而有合理可疑存在時，即難據對被告為不利之認定，
    換言之，在「法律判斷」上，即不能為被告有罪之認定。
三、訊據被告戊○○固不否認有召集本件互助會，且於自訴人壬○○得標後，未如期
    給付會款之事實，但堅決否認有何詐欺之犯行，辯稱：本件互助會之得標者，依
    例需開出支票，由伊持支票向活會會員收取會款，但是自訴人壬○○之妻丁○○
    無法開出支票，又於九十一年十一月十一日說她需要現金，叫伊幫她寫三張本票
    ，先收三會，伊就寫了三張本票，但丁○○的印章是她自己蓋的，因為己○○、
    丑○○二人拒收本票，伊就當面撕掉了，只剩下票號00000000張交給丙○○，丙○○的先生辛○○到九十一年十一月十三日才拿一張支票給伊，所以丁○○於九十一年十一月十一日下午來向伊拿錢時，伊向丁○○表示並未收到錢。
    後來因為會款無法全部收齊，伊並未於九十一年十一月十五日將會錢交給丁○○
    ，且伊經濟有困難，所以想把會停掉，把收來的錢還給會員，伊乃將向活會收來
    的支票五張委託子○○處理，請子○○還給活會會員後，將丁○○的本票收回，
    伊自己則處理現金部分，但子○○收回本票後並未交給伊等語。另被告癸○○亦
    堅決否認有何犯行，辯稱：會首是戊○○，伊只有在開標的時候幫忙倒茶，偶而
    幫戊○○收會錢而已。伊自己參加的那一會是在九十一年十月十日得標，由戊○○開支票去收會錢後拿去週轉。因伊從事服飾買賣，九十一年冬季衣服已經進貨
    ，也已支付訂金，本來預計十一月收到貨款後可以週轉過來，但因天氣不冷，衣
    服沒有賣出去，因而發生困難等語。
  (一)經查，被告戊○○確有召集自訴人所指之互助會，而證人丁○○以其夫即自訴人
    壬○○之名義參加本件互助會，並於九十一年十一月十日以壬○○之名義得標，
    因丁○○無支票可用，而以簽發本票附身分證影本之方式，交由被告戊○○向其
    他會員收取會款，此業據被告供述在卷，且經證人丁○○於本院九十二年五月二
    十日審理時證述無訛，並有互助會簿影本一份在卷可憑。又自訴人己○○於本院
    九十二年五月二十日審理時陳稱：「（問：有無拿到本票？）沒有，因為我不拿
    本票，所以我也沒有付錢，前面的我有給付，就是那一會我沒有付。」等語；證
    人即活會會員丑○○亦於本院九十二年六月三日審理時證稱：「是，戊○○沒有
    拿丁○○的本票向我收會錢，因為我跟她說我不拿本票。」、「她是十一月十一
    日在電話裡面跟我說要拿丁○○的本票向我收會錢，我是在電話裡面跟她拒絕不
    要本票，我叫她十一月十二日再開她自己的支票來向我收錢。她就在十一月十二
    日拿她自己開的支票來向我收兩萬四千五百元。」等語。再者，證人即自訴人丙○○之夫辛○○於本院九十二年五月二十日及九十二年六月三日審理時證稱：「
    這個會是用丙○○的名義參加，但是實際上是我在處理的。每次都是戊○○打電
    話給我說標到多少錢。會錢都是我拿去的，因為支票都是我在用，最後這一次也
    是我拿支票給戊○○。」、「我是開第七商業銀行票號ＳＪ0000000面額
    兩萬四千五百元，發票日九十一年十一月十五日的支票給她。是發票日前兩天開
    給她的，票期是十一月十五日，所以十一月十五日才能提示。」等語，並提出支
    票存根影本一紙為證，經核均與被告戊○○所辯相符。
  (二)次查，被告戊○○辯稱：伊於停會後委託自訴人子○○將支票交還給庚○○、甲○○、丙○○等活會會員，並收回附表編號一至五所示之本票，其自己則向其他
    活會會員收回附表編號六至十所示之本票等語，經核亦與自訴人子○○於本院九
    十二年五月二十日審理時陳稱：「丁○○標到會後有開本票，戊○○拿這些本票
    去向活會的人收錢，收回來之後，戊○○就跑路了，錢沒有交給丁○○，後來戊○○跑路之後大家都聯絡不到他，我去找戊○○的大哥，結果找到她，她說她現
    在沒有辦法，叫我回來處理，我說妳現金如果花掉了，我沒有辦法幫妳處理，但
    是票還沒有用的話要拿回來還人家。她就拿五個活會所開的支票讓我處理，其中
    包括庚○○、甲○○、丙○○、我自己兩會。」等語相符，且為自訴人甲○○、
    丙○○所不否認；又證人即活會會員庚○○於同日到庭證稱：「戊○○本來拿丁○○的本票給我，我是活會有開支票交給戊○○，後來是子○○拿我開的票回來
    把丁○○的票換回去。」等語；證人即活會會員乙○○亦於同日證稱：「我是活
    會，我是付現金給會首，標的人要拿本票給我，丁○○標到的那一次是拿本票給
    我，我拿現金給他們，當時是戊○○拿現金跟我換本票回去，說要還丁○○。戊○○說她經濟有困難，所以她分兩次把現金還給我。」等語，經核亦與被告戊○○所辯相符，足認被告戊○○辯稱：其雖未如期將會款交給證人丁○○，但停會
    後有將其向活會會員收來的支票及現金返還各該會員，以換回丁○○所簽發之本
    票等情非虛。
  (三)復查，被告戊○○用以收取第一次會款所簽發之支票於九十一年十一月停會前均
    有兌現，此為自訴人子○○、己○○及自訴代理人辛○○所是認，又被告戊○○
    供稱：被告癸○○於九十一年十月十日標得會款後，是伊開支票去收會款，參以
    被告戊○○於停會後，已將九十一年十一月份收得之支票或現金退還給活會會員
    ，堪信被告戊○○、癸○○確是因嗣後週轉困難而無法支付會款，其二人於召集
    互助會之初及標會時，客觀上並無施用詐術之行為，主觀上亦無為自己不法所有
    之意圖。
  (四)第查，本件互助會自九十一年六月十日起，連會首共計十八會，證人丁○○於九
    十一年十一月十五日以自訴人壬○○名義標會後，應尚有活會十二人，按理丁○○應簽發十二張本票向活會會員收取會款。惟證人丁○○於本院九十二年五月二
    十日審理時證稱：其只有在九十一年十一月十三日到被告戊○○家簽發附表編號
    二至十之九張本票給她，每一份都附身分證影本，附表編號一之本票並非其所簽
    發云云，此與其應簽發之本票張數並不相符，足認其知悉被告戊○○於同年十一
    月十一日已先持其本票向三名活會會員收取會款之事實。又附表編號一本票上「
    丁○○」之印章與編號二至十本票上「丁○○」之印章均係楷書字體，以肉眼辯
    識並無不同，而證人丁○○於本院九十二年五月二十日審理時原證稱：附表編號
    一本票上「丁○○」之印章非其所有；又於本院九十二年六月三日審理時證稱：
    「印章是我的名字沒有錯，但是印章不是我刻的。我是十三日開本票給她，但是
    之前她開的三張我並不在場，：：。」云云，然經本院當庭諭知將附表所示十張
    本票上之印文送鑑定後，其又改稱：「本票九張有附身分證是我去他們家開的，
    印章是她刻好拿給我蓋的。除了上次所言編號0000000用黑筆寫的那張之
    外，其他用藍筆寫的九張都是十三日下午我去她家開的。我所簽發九張本票上面
    所蓋的丁○○印章是戊○○刻好讓我蓋的，不是我帶去蓋的。」云云。又其於同
    次審理時另稱：「因為印章是刻我的名字，所以我才會拿回去。我們簽支票都有
    蓋章，是習慣，所以簽本票的時候，也會蓋章。我空手去她家，用她刻好的印章
    蓋好之後，就將那顆印章帶回去，目前那顆印章已經找不到了。」，然證人丁○○於九十一年十一月十三日至被告戊○○家中之目的既是為簽發本票，且其亦自
    稱簽本票時習慣上也會蓋章，何以當日未帶印章至被告家中，所言非無自相矛盾
    之嫌，經本院就此加以質疑後，其又改稱：「（問：十三日那天開票有無帶印章
    ？）有，我的印章比較大顆，我去的時候看她已經有刻好的木頭章，我就用那顆
    印章。」云云，觀其前後證述自相矛盾且反覆不一，其真實性顯屬可疑。參以附
    表所示之本票為連號，僅缺票號0000000及00000000張本票，經
    核恰與被告戊○○供稱其於九十一年十一月十一日替丁○○寫三張本票去向活會
    會員收取會款，因己○○、丑○○不收本票而將本票撕掉作廢等語相符。又證人
    丁○○於同日復稱：「戊○○在九十一年十一月十一日跟我說她沒有收到錢，她
    向丙○○收到的兩萬四千五百元沒有交給我。」，更足認其明知被告於九十一年
    十一月十一日有持附表編號一之本票向自訴人丙○○收取會款之事實，是其指稱
    附表編號一之本票是被告未經其同意冒用其名義簽發偽造，非可採信，被告戊○○是否有偽造附表編號一之本票，尚有合理可疑存在。
  (五)綜上所述，被告戊○○、癸○○雖自九十一年十一月起無力給付會款，但其二人
    於召集互助會之初及標會時，客觀上並無施用詐術之行為，主觀上亦無為自己不
    法所有之意圖，與刑法詐欺罪之構成要件尚屬有間；又本件查無其他積極證據足
    資證明被告戊○○有偽造本票之犯行，揆諸前揭說明，爰依法為被告戊○○、癸○○無罪之判決。
四、自訴人壬○○、邱金章經合法傳喚，無正當理由不到庭，爰依法不待其陳述逕行
    判決。
據上論斷，應依刑事訴訟法第三百四十三條、第三百零一條第一項、第三百三十一條
第一項，判決如主文。
中      華      民      國    九十二    年      八      月     十九     日
                                        法  官  陳  慧  珊
右正本證明與原本無異。
如不服本判決，應於送達後十日內向本院提出上訴狀（須附繕本），上訴於臺灣高等
法院臺中分院。
                                        書記官
中      華      民      國    九十二    年      八      月     十九     日
附表一：
┌──┬───┬─────┬─────┬───────┬───────┐
│編號│發票人│發票日    │到期日    │面額（新台幣）│票          號│
├──┼───┼─────┼─────┼───────┼───────┤
│一  │丁○○│11.10.    │每月十五日│三萬元        │0000000│
│    │戊○○│          │（月份尚未│              │              │
│    │      │          │填載）    │              │              │
├──┼───┼─────┼─────┼───────┼───────┤
│二  │同右  │同右      │同右      │同右          │0000000│
├──┼───┼─────┼─────┼───────┼───────┤
│三  │同右  │同右      │同右      │同右          │0000000│
├──┼───┼─────┼─────┼───────┼───────┤
│四  │同右  │同右      │同右      │同右          │0000000│
├──┼───┼─────┼─────┼───────┼───────┤
│五  │同右  │同右      │同右      │同右          │0000000│
├──┼───┼─────┼─────┼───────┼───────┤
│六  │同右  │同右      │同右      │同右          │0000000│
├──┼───┼─────┼─────┼───────┼───────┤
│七  │同右  │同右      │同右      │同右          │0000000│
├──┼───┼─────┼─────┼───────┼───────┤
│八  │同右  │同右      │同右      │同右          │0000000│
├──┼───┼─────┼─────┼───────┼───────┤
│九  │同右  │同右      │同右      │同右          │0000000│
├──┼───┼─────┼─────┼───────┼───────┤
│十  │同右  │同右      │同右      │同右          │0000000│
└──┴───┴─────┴─────┴───────┴───────┘


司法院資訊處製作；財團法人民間司法改革基金會備份。
